【裁判字號】    96,重上更(二),9
【裁判日期】    980915
【裁判案由】    確認債權不存在
【裁判全文】
臺灣高等法院臺南分院民事判決  96年度重上更(二)字第9號
上  訴  人  丙○○即蔡許美珠.
訴訟代理人  林春發  律師
            吳信賢  律師
            丁○○
上  訴  人  甲○○
訴訟代理人  黃木春  律師
複 代理 人  林彥百  律師
            林崑地  律師
上列當事人間請求確認債權不存在事件，上訴人對於中華民國92
年8月12日台灣嘉義地方法院（91年度訴字第69號）第一審判決
提起上訴，經最高法院第二次發回更審，上訴人丙○○並為訴之
減縮，本院於98年8月25日言詞辯論終結，判決如下：
    主  文
原判決關於駁回後開第二項之訴及訴訟費用部分（除減縮部分外
）均廢棄。
上開廢棄部分，確認上訴人甲○○對上訴人丙○○間新台幣貳仟
肆佰肆拾柒萬元借款債權於超過新台幣佰柒拾陸萬柒仟玖佰壹
拾陸元範圍以外之債權不存在。
上訴人甲○○之上訴駁回。
第一、二審及發回前第三審訴訟費用（除減縮部分外）均由上訴
人甲○○負擔。
    事實及理由
甲、程序部分：
一、按「訴狀送達後，原告不得將原訴變更或追加他訴。但有擴
    張或減縮應受判決事項之聲明者，民事訴訟法第255條第1項
    第3款定有明文。而在第二審程序為訴之變更或追加，非經
    他造同意不得為之，但第255條第1項第2款至第6款之情形不
    在此限，亦為同法第446條第1項所明定。本件上訴人丙○○
    於原審請求確認上訴人甲○○對上訴人丙○○新台幣（以下
    同）2,447萬元借款債權不存在（見原審卷2第89頁），嗣於
    本審上訴時減縮聲明求為判決確認上訴人甲○○對上訴人丙
    ○○間2,447萬元借款債權，於376萬7,916元範圍以外之債
    權不存在（見本院卷3第141頁），核屬減縮應受判決事項之
    聲明，依上開規定應予准許，合先敘明。
二、次按確認法律關係之訴，只要上訴人有即受確認判決之法律
    上利益，即得提起，此觀之民事訴訟法第247條第1項規定自
    明。「所謂即受確認判決之法律上利益，係指法律關係之存
    在與否不明確，原告主觀上認其在法律上之地位有不妥之狀
    態存在，且此種不妥之狀態，能以確認判決將之除去者而言
    ，若縱經法院判決確認，亦不能除去其不妥之狀態者，即難
    認有受確認判決之法律上利益。」（最高法院49年台上字第
    1813號、52年台上字第1240號判例參照）。經查，上訴人丙
    ○○對上訴人甲○○起訴請求確認借款債權2,447萬元不存
    在，係以起訴之票款明細表所列四筆合計2,447萬元票款，
    其原因關係為借貸債務，上訴人丙○○主張此項借貸債務已
    全部清償完畢，兩造間已無借款債權債務關係存在，詎上訴
    人甲○○竟主張上開借款債權仍屬存在，並向臺灣臺南地方
    法院簡易庭及原審法院對票據發票人蔡欣伶及王文鴻起訴請
    求給付票款，按上開給付票款之訴得否以借貸原因關係已清
    償而消滅為由抗辯，仍以本件確認借貸關係是否存在為斷，
    因此上訴人丙○○提起本件確認之訴，應認有受確認判決之
    法律上利益。依上開說明，上訴人丙○○提起本件確認之訴
    ，於法即無不合，上訴人甲○○主張本件確認之訴無確認判
    決之法律上利益，洵無理由。
乙、實體部分：
一、本件上訴人丙○○起訴主張：伊先後於83年8月18日、84年4
    月1日向上訴人甲○○借款300萬元、240萬元，另委由上訴
    人甲○○以代繳票款方式借款444萬8,736元，全部金額僅9
    84萬8,736元，而上訴人丙○○已經清償上訴人甲○○本金
    及按年息百分之5計算之利息，共1,134萬1,700元。上訴人
    甲○○對伊之借款債權業因清償而不存在，詎上訴人竟認伊
    尚欠2,447萬元，經與上訴人甲○○協調並無結果等情，爰
    求為判決聲明：確認被上訴人甲○○對伊之借款債權不存在
    等語（原審判決確認上訴人甲○○對上訴人丙○○間2,447
    萬元借款債權於470萬4,786元範圍以外之債權不存在，而駁
    回上訴人丙○○其餘之訴，兩造均對其敗訴部分各自提起上
    訴，本院前審均廢棄原判決並駁回上訴人丙○○在第一審之
    訴，案經最高法院廢棄發回本院更審），上訴人（減縮）上
    訴聲明：(一)原判決關於確認上訴人甲○○對上訴人丙○○借
    款債權金額超過後開第二項聲明部分廢棄。(二)上開廢棄部分
    ，確認上訴人甲○○對上訴人丙○○借款債權（本息）超過
    376萬7,916元部分不存在。並答辯聲明：上訴人甲○○之上
    訴駁回。
二、上訴人甲○○則以：上訴人丙○○積欠伊自76年間起之借款
    債務達2,447萬元，同時成立新票據關係債務（含發票及背
    書）之2,447萬元票據債務（上訴人丙○○為支票背書人關
    係），業經上訴人甲○○分別向各管轄法院提起給付票款之
    訴，此項票據關係與本件借款債權之訴訟標的不同，上訴人
    丙○○不能以本件確認判決除去前開給付票款訴訟之不安狀
    態，故上訴人丙○○請求確認2,447萬元借款債權不存在，
    顯無確認法律上之利益。況本件借款債權，經兩造三次會算
    結果，上訴人丙○○借新還舊，共積欠2,447萬元，並有上
    訴人丙○○所簽之切結書及其子蔡宗岳、其女蔡欣伶及女婿
    王文鴻共同書立之保證書可據，上訴人丙○○積欠上訴人甲
    ○○2,447萬元借款債務應屬真實等語，資為抗辯。爰就原
    判決不利部分，上訴聲明：(一)原判決不利於上訴人甲○○部
    分廢棄。(二)上廢棄部分，上訴人丙○○在第一審之訴均駁回
    。對上訴人丙○○之上訴答辯聲明：上訴人丙○○之上訴駁
    回。
三、兩造不爭執事項：
  (一)上訴人甲○○持有本院更一審判決附表甲A、D、F、G面額依
    序為817萬元、790萬元、500萬元、340萬元，共2,447萬元
    支票四紙（計算式：817萬元＋790萬元＋500萬元＋340萬元
    ＝2,477萬元，見本審卷1第22頁）。
  (二)上訴人甲○○持有蔡欣伶、王文鴻所簽具之保證書一紙（90
    年11月22日）、及上訴人丙○○所簽具之保證書一紙（見本
    審卷1第128頁）。
四、上訴人丙○○起訴主張兩造間實際借貸款項僅有3筆（83年8
    月18日借款300萬元，84年4月1日借款240萬元，上訴人丙○
    ○委由上訴人甲○○代繳票款方式借款4,448,769元），金
    額共計9,848,736元，嗣以利息滾入原本，以票據延期清償
    方式累積金額，實際上上訴人丙○○已給付11,341,700元，
    已逾向上訴人甲○○借貸之金額。上訴人甲○○對於上開借
    款金額並不否認，惟否認僅有此三筆借款及上訴人丙○○已
    清償11,341,700元，並抗辯稱：「上訴人蔡許美珠尚有他筆
    借貸，兩造間於借款屆期後即行結算，因上訴人丙○○無法
    清償，因此才不斷簽發新票據換回原有借款票據，因債之更
    改及任意給付，最後會算結果仍有2,447萬元未清償」等語
    置辯，經查：
  (一)按「當事人主張有利於己之事實者，就其事實有舉證之責任
    。但法律別有規定，或依其情形顯失公平者，不在此限。」
    民事訴訟法第277條定有明文。而「原告對於自己主張之事
    實已盡證明之責後，被告對其主張，如抗辯其不實並提出反
    對之主張者，則被告對其反對之主張，亦應負證明之責，此
    為舉證責任分擔之原則。」（最高法院18年上字第2855號判
    例參照）。本件上訴人丙○○主張僅自83年8月18日起向上
    訴人甲○○借款三筆，金額共為8,498,736元，而上訴人甲
    ○○則主張上訴人丙○○自76年起雙方即有借貸往來，上訴
    人丙○○總計積欠之借貸金額為2,447萬元，依上說明，上
    訴人丙○○應就已清償部分，上訴人甲○○應就兩造間自76
    年起即有借貸關係，及上訴人丙○○積欠2,447萬元債務部
    分，各負舉證責任。又按「金錢借貸契約為要物契約，以貸
    與人『金錢之交付』為該消費借貸契約成立之要件。此所謂
    交付，指貸與人將其對為借貸標的款項之事實上管領力移轉
    與借用人而言。換言之，須借用人就貸與人所移轉之款項有
    自由支配之能力，始足當之。」、「消費借貸為要物契約，
    因金錢或其他代替物之交付而生效力。又支票為文義證券及
    無因證券，支票上權利係依支票文義而發生，與其基礎之原
    因關係各自獨立，支票上權利之行使，不以其原因關係存在
    為前提，尚難因執有支票，即得證明其所主張之原因關係為
    存在。本件被上訴人主張上訴人之被繼承人鍾００於78年間
    向其借用系爭款項之事實，既為上訴人所否認，依舉證責任
    分配之原則，自應由被上訴人就主張已交付借款之事實，負
    舉證責任。」、「消費借貸為要物契約，因金錢或其他代替
    物之交付而生效力，故利息先扣之消費借貸，其貸與之本金
    額應以利息預扣後實際交付借用人之金額為準。如
    當事人間就是否已實際交付之事實有爭執，應由主張已為交
    付之貸與人負舉證責任。」（最高法院88年度台上字第1858
    號、90年度台上字第8號、88年度台上字第1346號判決參照
    ）。
  1.本件經審酌兩造書狀陳述之內容及所提出之借款明細、往來
    票據等資料，及送請勤信會計師事務所鑑定結果（見鑑定報
    告書之更正版及本院卷2第214至227頁），可確認兩造間自8
    3年8月18日起至91年1月13日止有金錢借貸關係：借款及還
    款之明細如下：
  (1)兩造不爭執之借款（包含83年8月18日借款225萬元、84年4
    月1日借款180萬元、及86年2月28日起至88年9月30日止上訴
    人甲○○代上訴人丙○○繳付支票款4,448,736元），上訴
    人丙○○向上訴人甲○○借款本金8,498,736元（225萬＋18
    0萬＋4,448,736＝8,498,736，依上開說明，預扣之利息均
    不能算入借款金額，應以實際交付之借款計算）。
  (2)兩造有爭執之借款：
  上訴人甲○○主張：上訴人丙○○自76年起至83年8月18日
    間有向上訴人甲○○借款，由上訴人甲○○簽發支票共62張
    交予上訴人丙○○領款，共計6,170,777元等情，固有上訴
    人甲○○提出之支票影本附卷可稽（見本院卷2第16至48頁
    ），惟此部分為上訴人丙○○所否認，則依上開說明及舉證
    責任分配法則（尚難因執有支票，即得證明其所主張之原因
    關係為存在），自應由上訴人甲○○就其主張兩造借款發生
    時點「係自76年間起」之事實負舉證責任。惟查上訴人甲○
    ○除泛稱上訴人丙○○於刑事告訴偵查中坦承自76年間即向
    上訴人甲○○借款云云，並未有何確切之舉證提出借據或為
    成立消費借貸（要物契約性質）之已交付借款之事實，提出
    證明。而就其提出之上開支票影本部分，亦經本院囑託鑑定
    之證人乙○○會計師於本院證稱：「（鑑定報告書第3頁兩
    造雙方存有爭議借款部分其中76年到83年止有6,170,777元
    的金額，你把這筆金額剔除原因？有無任何證據證明甲○○
    有交付上述金額給丙○○？）雙方沒有記帳，我鑑定原則債
    權人有將款項交付給債務人的話就承認有債權的成立，如果
    債務人有將款項返還與債權人，就成認為債務的消滅。76年
    到83年為止，這6,170,777元，我曾經去函給黃律師請其提
    供相關借款資料，如銀行匯款資金流程、對帳明細單是否有
    相關款項的匯出。以便我去核對這些金額是否有流入債務人
    的帳戶。但因為黃律師無法提供相關資金流程憑證，供本人
    勾稽查核，因此本人無法確認這些款項有確實成立，因此而
    不計入本案借款明細裡面。本人在查核過程中，無法自黃律
    師處取得這些款項是債權債務關係的證明。本人無法僅憑支
    票就確認有債權債務關係。開立支票的原因有許多種，債權
    債務關係僅是其中一種，而此部分雙方尚有爭議」、「（被
    上訴代問：證人說他有去函請我提出76年到83年的6,170,77
    7元的匯款資料，我有提出甲○○簽發的支票經對造領款的
    影本，鑑定人也承認核對支票無誤，這算不算已將款項交付
    給對造？）這有算將款項交付給對造。這可確認有款項由甲
    ○○交付給丙○○。但針對這筆交付的理由，是否為借款，
    我發函給債權人他說是借款，也發函給債務人他否認有借款
    。因雙方沒有借據，．．無法確認是否有相關連。因此鑑定
    報告書裡面就沒有把他列入自83年起的借款明細裡面」等語
    （見本院卷3第58、59、80頁），可見上訴人甲○○並無法
    提出票款所由生之相關資金往來憑證證明兩造間之借貸關係
    自76年間起之事實流程，無法確認該資金往來確為借貸關係
    ，況該資金龐大，衡情如確有借貸關係存在，債權人之上訴
    人甲○○何以全無憑證可供提出？其未盡舉證責任以實其說
    ，因此不將該段期間暨債務納入本案範圍，此部分尚難確認
    上訴人甲○○之主張對上訴人丙○○之借款債權本息確自76
    年間起發生等情為真。
  上訴人甲○○又主張：84年5月至89年6月間轉入20筆款項，
    共計金額5,786,950元至上訴人丙○○女兒蔡欣伶嘉義市第
    三信用合作社新榮分社帳號00-0000000號帳戶，係上訴人丙
    ○○交付新支票向上訴人甲○○借款清償上訴人丙○○之前
    向上訴人甲○○借款所交付之已到期支票款，屬新債還舊債
    云云，惟查：扣除由上訴人甲○○存入當日即由本人或其關
    係人領出之款項共計3,902,800元及已重覆列入上訴人甲○
    ○代上訴人丙○○繳付支票款之借款，共計740,825元後，
    此部分上訴人丙○○向上訴人甲○○之借款金額應為1,143,
    325元（5,786,950－3,902,800－740,825＝1,143,325），
    此亦為上訴人丙○○所不爭執，並有上訴人甲○○本人或其
    關係人領出之款項、已重複列入之借款，有上開勤信會計師
    之鑑定報告書可據（見鑑定報告書第3、4頁）。
  上訴人甲○○復主張：其存入上訴人丙○○及其女蔡欣伶上
    開帳戶內之款項，其中有52筆共計2,770,740元係借款予上
    訴人丙○○之款項，惟上訴人丙○○未將之列入借款明細中
    云云（見本院卷2第53頁）。經查上開款項中扣除上訴人甲
    ○○存入當日即已再由本人或其關係人（即上訴人甲○○之
    女葉眉伸、兒媳陳雅玲、兄長何創榮、親友鄭樹德等人）領
    出之款項共計1,803,500元及上訴人甲○○向上訴人丙○○
    借票暨非屬上訴人丙○○借款之支票款共計38,000元，及已
    重複列入上訴人丙○○借款明細之款項74,200元後，此部分
    上訴人丙○○向上訴人甲○○之借款金額應為855,040元（2
    ,770,740－1,803,500－38,000－74,200＝855,040），此亦
    為上訴人丙○○所不爭執，並有上訴人甲○○本人或其關係
    人領出之款項、上訴人甲○○向上訴人丙○○借票、已重複
    列入借款表暨上開勤信會計師之鑑定報告書可據（見鑑定報
    告書第5、6頁）。
  上訴人甲○○又主張：上訴人丙○○借款所交付之蔡欣伶45
    張支票（金額合計15,182,600元），到期上訴人甲○○已存
    入帳戶代收，因上訴人丙○○不能付款，由上訴人甲○○撤
    回云云（見本院卷2第64、65頁），惟查上訴人甲○○並未
    舉證上開撤回之票據係屬何筆借款而來，亦核無交付借款之
    資金流程，本項45筆共15,182,600元無法確認為（尚未計入
    之）債權，難認此部分債權成立，亦有上開勤信會計師之鑑
    定報告書可據（見鑑定報告書第6頁）。
  上訴人甲○○主張：本件尚有19筆共計2,680,000元之金額
    係上訴人甲○○借款予上訴人丙○○云云（見本院卷2第86
    頁），惟此部分上訴人甲○○支付之票款，均係存入當日由
    上訴人甲○○或其關係人領走，難認此部分債權尚仍存在。
    雖上訴人甲○○主張係上訴人丙○○借新債還舊債，但所指
    何筆舊債卻無法說明舊債發生日期及交付借款之流程，無法
    經核對並確認有（尚未列入之）舊債債權存在，亦有上開勤
    信會計師之鑑定報告書可據（見鑑定報告書第6、7頁）。
  上訴人甲○○雖主張：本件鑑定報告中未列入債權部分，係
    上訴人丙○○交付新支票借款還舊債云云，惟此部分為上訴
    人丙○○否認，且上訴人甲○○就此亦未舉證證明兩造有新
    債清償之事實，參以鑑定證人乙○○會計師業於本院到庭證
    稱：「我在鑑定時，看到金額是由債權人存入債務人本人或
    是關係人帳戶時，就認定在當時有一個借款債權的成立，但
    是如果我核不到債權人交付資金的憑證就無法確認債權的成
    立，因此債權人在某日存入債務人一筆金額時，認定有債權
    的成立，同理，在某日債務人之帳戶某筆金額被債權人本人
    或其關係人領走時，也認定有債權的消滅。但我們無法確認
    消滅的債權那一筆，只能確認有一筆債權的消滅，在發生當
    日存入一筆金額，剛好當日又有一筆金額的流出，就知道當
    日有一筆相同的金額的債權成立及一筆債權的消滅，這就是
    對沖的原因，因為是相同的金額，不會影響利息的計算，我
    並沒有去認定某筆還款，是還哪一筆的借款，因為事實上無
    法作這樣的確認。債權人主張當日存入當日還款是借新債還
    舊債，但所指的舊債經要求債權人提供舊債發生日期、金額
    為何，以及交付舊債借款的憑證皆無法提供也無法說明。因
    此沒有辦法確認舊債存在，也無法確認所稱舊債是否尚未計
    入債務人的借款明細裡。因為舊債如果真的存在，這筆舊債
    有可能已經被計入債務人借款明細裡。因此不應重複計入，
    更何況無法確認舊債有存在」等語（見同上註、本院卷3第
    58、59頁），佐以其書面說明亦表示：「當借款、還款有爭
    議時，為對借款與還款是否應予認列表示意見，需蒐集證據
    加以評估，根據審計準則公報第4號查核之證據第9條規定：
    外來證據較內部證據可靠。銀行交付款項憑證（外來證據）
    比帳冊（內部證據）更有助於評估款項是否交付、何時交付
    、金額多少。... 兩造因無記帳，對於有爭議的部分，無法
    說明舊債轉新債的遞轉過程，也無法確認甲○○主張之舊債
    是否已經為債務人所認列。但是只要雙方的款項是經由銀行
    交付，則可以經由核對銀行的資金流程來確認借款與還款的
    發生、金額與日期。依鑑定原則，凡是債權人（債務人）將
    款項交付予債務人（債權人）即認列為借款（還款），可使
    本案在無帳冊輔助而無法釐清債務遞轉過程的情況下，避免
    漏列或重複累計借款。」等語（見本院卷3第81頁），可見
    本件鑑定報告係經由核對兩造銀行資金流程逐筆確認渠等債
    權債務關係，應可採憑，而上訴人甲○○就其所主張舊債清
    償部分始終未能提出帳冊或其他證明以實其說，此部分自難
    認其主張為真實。
  (3)綜上，上訴人丙○○於83年8月18日起至90年11月22日止向
    上訴人甲○○借款金額本金總計應為10,497,101元（計算式
    ：8,498,736+1,143,325+855,040＝10,497,101元）
  2.利息部分：
    按約定利率，超過週年百分之20者，債權人對於超過部分之
    利息，無請求權。民法第205條定有明文。又應付利息之債
    務，其利率未經約定，亦無法律可據者，週年利率為百分之
    5。又利息不得滾入原本再生利息。但當事人以書面約定，
    利息遲付逾一年後，經催告而不償還時，債權人得將遲付之
    利息滾入原本者，依其約定。前項規定，如商業上另有習慣
    者，不適用之。民法第203條、第207條分別定有明文。又「
    利息除當事人以書面約定因遲付逾一年後，經催告而不償還
    或商業上另有習慣者外，不得滾入原本再生利息，此就民法
    第207條之規定觀之甚明，是利息之滾入原本再生利息，必
    須依法為之，如僅憑債權人一方滾利作本，自無拘束債務人
    之效力。」（最高法院53年台上字第3161號判例參照）。倘
    債權人即上訴人甲○○之主張90年5月14日為25,610,000元
    ，同年7月28日為25,500,000元，與同年11月22日為24,470,
    000元為真，則其債權隱含之利率為何？經查：
  (1)就上開兩造不爭執之83年8月18日借款225萬元部分，兩造約
    定利息75萬元，自83年9月18日起至86年2月18日止，共分30
    個月償還，每次還款十萬元（即2年6月還3百萬元），核算
    此筆借款利息為週年利率23.592％，逾法定利息20％。如以
    週年利率20％計算，每月還款金額為95,961元，則總還款金
    額為2,878,830元，有上開勤信會計師之鑑定報告書及借款
    利息試算表之一即225萬元借款利息試算表可據（見鑑定報
    告書更正版第9、16頁）。
  (2)上開兩造不爭執之84年4月1日借款180萬元部分，兩造約定
    利息60萬元，自84年5月1日起至86年10月1日止共分30個月
    償還，每次還款8萬元（即2年6月還240萬元），核算此筆借
    款利息為週年利率23.592％，逾法定利息20％，如以週年利
    率20％計算，每月還款金額為76,769元，計入利息，則總還
    款金額為2,303,070元，有上開勤信會計師之鑑定報告書及
    利息試算表之二即180萬元借款利息試算表借款可據（見鑑
    定報告書更正版第9、17頁）。
  (3)又兩造除上開兩筆借款外其他借款，均未約定利息。除上開
    約定利息之借款外，上訴人甲○○自認於計算債權時將利息
    滾入原本，則自84年5月30日起至90年5月14日止，利率經核
    算為71.622％，亦超過上開法定利率之5％及週年利率20％
    （至90年5月15日起至90年7月28日止，利率經核算為-0.80
    6％，及90年7月29日起至同年11月22日止，利率經核算為1.
    012％，未超過上開法定利率之5％及週年利率20％）。此並
    有上開勤信會計師之鑑定報告書及借款利息表之四即其他借
    款利息試算表附卷可稽（見鑑定報告書更正版第9、27至36
    頁，有關各筆借款日期、借款金額、還款金額、計息天數、
    利率、利息、附註均如借款利息試算表之四所載，至上訴人
    甲○○於會算時，尚加計90年7月31日與同年8月31日二筆借
    款，分別為28,000元、2萬元，因該二筆借款於存入款項當
    日即由甲○○或其關係人領出，故不計入本表計算利息，另
    甲○○於會算時尚扣減90年11月23日、90年12月20日與90年
    12月25日等三筆共計22,300元還款，因還款日期於會算日後
    ，且該金額對利率計算不具重大性，故不計入本表。另，甲
    ○○於會算時尚扣減90年7朋31日之丙○○給付款8千元，經
    查該筆款項為甲○○向丙○○之借票，非屬丙○○之還款，
    故不計入本表計算利息）。如上訴人甲○○之利息未計入原
    本，則自84年5月30日起至90年5月14日止，其利率經核算為
    162.462％，更大幅超過上開法定利率之5％及週年利率20％
    （而90年5月15日起至90年7月28日止，利率經核算仍為-0.8
    06％，及90年7月29日起至同年11月22日止，利率經核算仍
    為1.012％。未超過上開法定利率之5％及週年利率20％）。
    此方式之算法與兩造之主張利息滾入原本之方法不符，自不
    足採，此並有上開勤信會計師之鑑定報告書及借款利息表之
    三即其他借款利息試算：利息不計入原本表可資佐證附卷可
    憑（見鑑定報告書更正版第9、18至26頁，有關各筆借款日
    期、借款金額、還款金額、計息天數、利率、利息、附註均
    如借款利息試算表之三所載）。
  (4)綜合上開所述，上訴人丙○○向上訴人甲○○借款本金為10
    ,497,101元，加計利息後扣除已清償之款項，尚積欠上訴人
    甲○○之借款之本利和計算至91年1月13日止，應為3,767,
    916元（詳如附表所示）。
  (二)上訴人甲○○又主張：兩造分別於90年5月14日、90年7月28
    日、90年11月22日就兩造借貸金額經過三次會算，會算結果
    上訴人丙○○尚積欠借款2,447萬元云云，並提出支票、切
    結書及連帶保證書為證等情，然上訴人丙○○則否認兩造有
    經過三次會算，經查：上訴人甲○○固主張：兩造於90年5
    月14日會算，會算結果上訴人丙○○仍積欠借款2,561萬元
    ，並由蔡宗岳、蔡欣伶書立保證書等情。然訴外人蔡宗岳、
    蔡欣伶均係於「90年12月30日」書立保證書，記載上訴人積
    欠之金額為「2,550萬元」（見本院卷1第105頁），而非「
    2,561萬元」，其借款金額明顯不符；又同年11月22日之會
    算，上訴人丙○○積欠之金額又變更為2,447萬元，固並由
    訴外人蔡欣伶及王文鴻同時書立連帶保證書為擔保（見本院
    卷1第107頁），而上訴人丙○○亦曾於90年12月9日出具切
    結書（見本院卷1第106頁），而其內容載為「90年11月20日
    前」曾向上訴人甲○○借得2,447萬元乙情，時間、金額上
    迭有不一情形；再觀諸訴外人蔡欣伶、王文鴻書立之連帶保
    證書（見本院卷1第107頁），未就已會算之金額2,447萬元
    為連帶保證人，僅載明尚共同請求上訴人甲○○「調度」2,
    447萬元，是訴外人蔡欣伶、王文鴻應非必然知悉上訴人丙
    ○○向上訴人甲○○實際借款之金額，此項連帶保證書尚難
    執為上訴人丙○○借款之證明。至於上訴人丙○○所出具之
    切結書、或支票均係事後所作，究與消費借貸係要物契約性
    質（即因金錢或其他代替物之實際交付始生效力）有間，即
    兩造間是否確有成立消費借貸契約（暨約定利息是否合法）
    ，無法以事後之切結書、連帶保證書或支票遽予認定。上訴
    人甲○○就兩造有爭執之借款，迄未提出確證以實其說，自
    難憑採。況上訴人丙○○向上訴人甲○○之借款，業經本院
    囑託勤信會計師事務所鑑定，結果認定上訴人丙○○向上訴
    人甲○○之借款本利和餘額為376萬7916元，業如上述，上
    訴人甲○○復無法就其主張上訴人丙○○之其他借款舉證以
    實其說，是本件超過上開業經確認之借款（本息）金額376
    萬7916元範圍以外之債權，難遽認上訴人甲○○所主張之借
    款債權存在。
五、綜上所述，上訴人丙○○主張其並非積欠上訴人甲○○借款
    2,447萬元，伊僅尚積欠上訴人甲○○（本息）376萬7916元
    ，即無不合；從而，上訴人丙○○起訴請求確認上訴人甲○
    ○對其借款債權2,447萬元，於超過（本息）3,767,916元之
    範圍以外之債權不存在，為有理由，應予准許。原審未遑詳
    查，僅判准確認上訴人甲○○對於上訴人丙○○之債權超過
    470萬4786元以外部分之債權不存在，駁回上訴人丙○○其
    餘之訴，尚有未洽，上訴人丙○○就此部分上訴意旨指摘原
    判決不當，求予廢棄改判，為有理由，爰由本院就此部分予
    以廢棄改判如主文第二項所示（即超過上開本息和376萬791
    6元以外之債權部分不存在）。至於原判決為上訴人甲○○
    敗訴之判決部分，經核於法並無不合，上訴人甲○○上訴意
    旨指摘原判決不當，求予廢棄改判，為無理由，應予駁回。
六、本件事證已臻明確，兩造其餘攻擊、防禦方法及舉證，核與
    判決之結果不生影響，爰毋庸逐一論述，附此敘明。
據上論結，本件上訴人丙○○之上訴為有理由，上訴人甲○○之
上訴為無理由，依民事訴訟法第450條、第449條第1項、第78條
，判決如主文。
中    華    民    國    98    年    9     月    15    日
                  民事第三庭    審判長法  官  曾平杉
                                      法  官  李文賢
                                      法  官  莊俊華
上為正本係照原本作成。
如對本判決上訴，須於判決送達後20日內向本院提出上訴狀，未
表明上訴理由者，應於上訴後20日內，向本院提出理由書（須附
繕本）。依法應委任律師為訴訟代理人，始得上訴。
中    華    民    國    98    年    9     月    16    日
                                      書記官  吳銘添
【附記】
民事訴訟法第466條之1：
(1)對於第二審判決上訴，上訴人應委任律師為訴訟代理人。但上
  訴人或其法定代理人具有律師資格者，不在此限。
(2)上訴人之配偶、三親等內之血親、二親等內之姻親，或上訴人
  為法人、中央或地方機關時，其所屬專任人員具有律師資格並
  經法院認為適當者，亦得為第三審訴訟代理人。
民事訴訟法第466條之2第1項：
  上訴人無資力委任訴訟代理人者，得依訴訟救助之規定，聲請
  第三審法院為之選任律師為其訴訟代理人。

司法院資訊處製作；財團法人民間司法改革基金會備份。
